【裁判字號】    99,易,2180
【裁判日期】    991208
【裁判案由】    詐欺
【裁判全文】
臺灣高雄地方法院刑事判決              99年度易字第2180號
公  訴  人  臺灣高雄地方法院檢察署檢察官
被      告  曾鴻文
上列被告因詐欺案件，經檢察官提起公訴（99年度偵字第8243號）
，本院判決如下：
    主  文
曾鴻文幫助犯詐欺取財罪，處有期徒刑肆月，如易科罰金，以新
臺幣壹仟元折算壹日。
    事  實
一、曾鴻文得預見一般人取得他人金融帳戶之目的，常利用作為
    詐騙工具之用，俾於取得贓款及掩飾犯行不易遭人追查，竟
    仍基於幫助他人實施詐欺取財犯罪之不確定故意，於民國98
    年5 月4 日後某日，在不詳地點，將其所申辦之中國信託商
    業銀行五甲分行（下稱中國信託）帳號000000000000號帳戶
    存摺、提款卡及密碼提供姓名年籍均不詳之詐欺集團成員使
    用。嗣該不詳詐欺集團成員共同意圖為自己不法之所有，於
    98年12月13日某時許撥打電話給陳碧雲，假冒為快樂購物中
    心會計部門人員及花旗銀行業務部洪小姐，佯稱陳碧雲於98
    年10月份有1 筆新臺幣（下同）800 元購物金繳款方式錯誤
    ，須至提款機重新設定繳款方式及確認繳款人資料，致陳碧
    雲陷於錯誤，而於同日16時11分、17時16分、17時18分、17
    時19分、17時20分、17時22分及17時29分，依序轉帳2 萬
    9989元、8000元、2 萬1000元、2 萬8000元、2 萬9000元、
    1 萬3000元、1 萬3000元，共計14萬1989元至曾鴻文上開銀
    行帳戶內。俟陳碧雲發覺有異，始知受騙。
二、案經陳碧雲訴由高雄縣政府警察局鳳山分局報請臺灣高雄地
    方法院檢察署檢察官偵查起訴。
    理  由
一、按被告以外之人於審判外之陳述，雖不符前四條之規定，而
    經當事人於審判程序同意作為證據，法院審酌該言詞陳述或
    書面陳述作成時之情況，認為適當者，亦得為證據。當事人
    、代理人或辯護人於法院調查證據時，知有第159 條第1 項
    不得為證據之情形，而未於言詞辯論終結前聲明異議者，視
    為有前項之同意，刑事訴訟法第159 條之5 第1 、2 項分別
    定有明文。查本件被告於本院準備程序進行時，均未爭執證
    人陳碧雲於警詢中之陳述，暨其他書證、物證之證據能力，
    且於本案言詞辯論終結前亦未聲明異議，依前開條文之規定
    ，視為被告已同意援引作為證據，且經本院審酌該等言詞陳
    述作成時之情況及證據取得過程等節，認為適當，可以作為
    認定事實之依據。
二、訊據被告曾鴻文固坦承上開中國信託帳戶為其所申辦，惟矢
    口否認有何幫助詐欺取財犯行，辯稱：其係工作薪資轉帳才
    去辦提款卡，辦完之後將帳戶、提款卡、密碼均放置於機車
    置物箱內，而於98年12月15日方發現遺失，立即向銀行掛失
    云云。
三、經查：
  (一)中國信託帳號為0000000000000 號、戶名為曾鴻文之帳戶，
    係被告曾鴻文於98年5 月4 日所申辦等情，業經被告坦承在
    卷，並有中國信託銀行99年10月13日中信銀字第0992227121
    0680號函所附之開戶資料1 份在卷可稽（本院審卷第53頁）
    ；另被害人陳碧雲因受詐騙，而於上揭時間陸續匯款共14萬
    1,989 元至被告所申辦之上開中國信託帳戶內後，旋即遭提
    領一空，被告於98年12月15日方以電話向中國信託掛失，中
    國信託並於同日將上開帳戶依銀行對疑似不法或顯屬異常交
    易之存款帳戶管理辦法結清一節，經證人陳碧雲於警詢時指
    訴綦詳，復有中國信託客戶交易明細表6 紙、中國信託銀行
    99年1 月7 日中信銀字第09922271201331號函所附之帳戶歷
    史交易查詢表、中國信託銀行99年11月6 日中信銀字第09
    922271211456號函在卷可稽，是上開中國信託帳戶為被告所
    有，確實經詐欺集團使用，致被害人陳碧雲陷於錯誤，而遭
    詐騙轉帳或匯款如事實欄所載之金額至該帳戶中之事實，堪
    以認定。
  (二)被告雖為前揭辯解，惟查：
    1.被告前於偵訊中供稱：提款卡密碼我應該設為我的生日60
      0225或兒子生日950502，我變更後寫在密碼單上，我是在
      98年12月中旬發現遺失云云；於本院99年10月6 日準備程
      序中供陳：我是放在機車置物箱，我辦好時並沒有拿到樓
      上，我發覺不見的時候，已經過了2 、3 天，辦好差不多
      3 、4 天，我才發現不見，我是要應徵粗工，要薪資轉帳
      的時候才發現不見，我那時設定的密碼好像是123789 ，
      我寫在密碼單云云，核與被告於本院審判期日所辯：我要
      應徵工作才申辦該帳戶，後來沒有作薪資轉帳使用，是因
      為之後要騎機車的時候，發現東西不見了云云。被告就帳
      戶如何遺失、何時及為何發現、密碼設定之內容，均前後
      不一，且迥然有異，故其所辯，是否可信，已非無疑。
    2.再各個銀行帳戶之提款卡均已由原本之4 位數密碼增加為
      6 至8 位數不等之密碼，則除非設定之人告知，否則他人
      實無法輕易得知他人之提款卡密碼。而依卷附被告上開中
      國信託帳戶之交易明細可知，被害人陳碧雲依詐騙集團指
      示將款項存入被告上開帳戶後，旋即遭人以提款卡將款項
      提領一空，足見確有他人知悉被告所設定之提款卡密碼。
      就此，被告固辯稱：伊變更密碼後寫在密碼單上一同放置
      於置物箱內錢云云。惟查，被告所稱上述其變更後之提款
      卡密碼係以對其有紀念意義之生日或按鍵盤之橫向順序予
      以排列，並非特別設定而難以記憶之號碼，如此易於記憶
      之密碼，實無須故意書寫於密碼單上，另徒增遺失後遭盜
      領之風險，且變更密碼之目的即在以自己熟悉而他人難以
      猜測之密碼，防止非持卡人以非法方法取得存摺或提款卡
      後任意使用該存摺或提款卡，且避免將密碼、存摺及提款
      卡放置一處，並為被告於本院審理中供陳：知道有人拿提
      款卡及密碼就可使用帳戶等語（本院卷第22頁）所肯認，
      被告於此情形下應不致將密碼刻意記載，並與提款卡同置
      一處；況被告辯稱其係為應徵工作或作為薪資轉讓使用，
      則該帳戶之申辦顯為立即及重要之目的，被告應會妥善保
      存，並於申辦完成之數日內即會使用該帳戶，然被告於申
      辦完成後，竟隨同提款卡、變更後密碼及重要印章隨意放
      置於機車置物箱內，置而不用，待數月以後方突然想起而
      發現遺失，顯與其所述申辦用途有異，執此，被告上開帳
      戶、提款卡及密碼，是否確實放置在其機車置物箱內不慎
      遺失，實屬可疑。
    3.再者，金融機構帳戶之存摺、提款卡係存戶持有該帳戶內
      款項之證明，提款卡更有自提款機即時提取該帳戶內之款
      項、轉帳，甚至變更密碼、臨時借支現金等功能，由重要
      性、方便性而言，若非隨身攜帶，亦必妥為保存，不使之
      輕易外流，若不慎遺失或被盜，金融機構均有提供即時掛
      失、止付等服務，以避免存款戶之款項被盜領或帳戶遭不
      法利用，持用帳戶之人為維護自身權益，殊無不儘速辦理
      掛失止付之理，且辦理該等手續，實屬輕而易舉，並無何
      特別困難或不便之處，從而拾獲或盜得他人帳戶資料之人
      ，因未經失主同意使用該帳戶，恐其不法取得之帳戶隨時
      有被失主掛失止付之可能，致因已掛失止付而無法使用該
      帳戶或轉入該帳戶之款項因而無法提領，甚而可能遭原帳
      戶所有人提領，則渠等大費周章從事於犯罪之行為，甘冒
      犯罪後遭追訴、處罰之風險，卻只能平白無故替原帳戶所
      有人匯入金錢，而無法得償犯罪之目的，可見本件詐欺集
      團所使用之被告帳戶，應係由被告交付提款卡及密碼，並
      同意使用，且承諾不立即申請掛失止付，本件詐欺集團成
      員始敢肆無忌憚持之做為詐欺之轉帳帳戶，此觀之卷附之
      交易明細表本件被告帳戶一經開戶後內僅留存100 元，而
      於98年12月14日同日間，被害人將被詐騙款項陸續匯入後
      ，即有多次密集提領至帳戶內餘額僅剩55元後，隨即於隔
      日掛失之情，情極明灼。
    4.因之，被告將上開中國信託帳戶資料並非遺失，而係被告
      自行交付予姓名年籍不詳之人所使用，堪以認定。按刑法
      上之故意，區分直接故意與間接故意，行為人對於構成犯
      罪之事實，明知並有意使其發生者為直接故意，行為人對
      於構成犯罪之事實，預見其發生而其發生並不違背其本意
      者為間接故意。金融帳戶為個人理財之工具，存摺及金融
      卡（含密碼）具高度專屬性，近來報章媒體一再披露詐騙
      集團、恐嚇集團為規避查緝，故使用他人帳戶以其不法之
      犯罪態樣，被告為一具有社會生活經驗之成年人，對此自
      難諉為不知，且亦可預見將上開中國信託帳戶、提款卡、
      密碼等資料，交付真實姓名、年籍不詳之不明人士使用後
      ，該收集帳戶之人可能將之用來從事詐欺犯罪，作為詐欺
      取財之人頭帳戶，以收取被害人匯入之款項，是被告雖無
      前揭不明人士使用其中國信託帳戶資料，必持以詐騙他人
      之確信，但仍將上開中國信託帳戶資料，交付與該來路不
      明之人，顯具有縱有人以其中國信託帳戶實施詐欺犯罪，
      亦不違背其本意之幫助意思，堪認被告有幫助姓名、年籍
      不詳之詐騙集團成員利用其所有之中國信託帳戶為詐欺取
      財之未必故意甚明。
    5.被告雖另辯稱：其於發現帳戶遺失後，曾打電話向銀行掛
      失云云，然此亦僅能證明被告於被害人等被詐欺匯款至被
      告上開中國信託帳戶後，曾有致電銀行掛失一事，但無法
      證明該帳戶係非自願性地脫離其持有，是被告所舉此部分
      證據，亦不足為有利被告之認定。
  (三)綜上所述，被告所為之前開辯解，顯係卸責之詞，均不足採
    信，本案事證明確，應依法論科。
四、論罪科刑
  (一)按刑法上之幫助犯，係對於犯罪與正犯有共同之認識，而以
    幫助之意思，對於正犯資以助力，而未參與實施犯罪之行為
    者而言。是以，如未參與實施犯罪構成要件之行為，且係出
    於幫助之意思提供助力，即屬幫助犯，而非共同正犯。被告
    將上開中國信託帳戶之存簿、提款卡、密碼，提供予不詳人
    士使用，使詐騙集團得基於詐欺取財之犯意，向陳碧雲詐取
    財物，固如上述，惟被告單純提供帳戶供人使用之行為，並
    不等同於向被害人施以欺罔之詐術行為，且亦無證據證明被
    告有參與詐欺取財犯行之構成要件行為，衡諸前揭說明，自
    應僅論以幫助犯，核被告所為，係犯刑法第30條第1 項前段
    、第339 條第1 項之幫助他人犯詐欺取財罪。又被告僅為幫
    助犯，應依刑法第30條第2 項規定按正犯之刑減輕之。
  (二)爰審酌被告將帳戶提供詐騙集團成員使用，助長詐騙集團財
    產犯罪之風氣，致本件被害人受騙而匯款，實為當今社會層
    出不窮之詐財事件發生之根源，造成社會互信受損，且亦因
    被告提供其帳戶資料，致執法人員難以追查該詐騙集團之真
    實身分，復參以被告尚未與被害人和解等，事後又矢口否認
    犯行，態度非佳，然考量被告素行尚佳，有臺灣高等法院前
    案紀錄表在卷可佐，且未取得任何利益等一切情形，應量處
    如主文所示之刑，並諭知易科罰金之折算標準，藉資懲儆。
據上論斷，應依刑事訴訟法第299 條第1 項前段，刑法第30條第
1 項前段、第2 項、第339 條第1 項、第41條第1 項前段、刑法
施行法第1 條之1 ，判決如主文。
本案經檢察官鄭靜筠到庭執行職務。
中    華    民    國    99    年    12    月    8     日
                  刑事第十一庭  審判長法  官 李代昌
                                      法  官 林韋岑
                                      法  官 鄭  瑋
以上正本證明與原本無異。
如不服本判決，應於判決送達後10日內，向本院提出上訴狀。
                                書記官  蔡佩珊
中    華    民    國    99    年    12    月    9     日
附錄論罪科刑法條
中華民國刑法第339條第1項
意圖為自己或第三人不法之所有，以詐術使人將本人或第三人之
物交付者，處 5 年以下有期徒刑、拘役或科或併科 1 千元以下
罰金。

司法院資訊處製作；財團法人民間司法改革基金會備份。
